臺灣桃園地方法院刑事判決　　　　　 100年度審訴字第1895號
公　訴　人　臺灣桃園地方法院檢察署檢察官
被　　　告　姜昌隆
被　　　告　彭承紳（原名彭國庫）
上列被告等因違反廢棄物清理法等案件，經檢察官提起公訴（99
年度偵字第27422 號），被告等於準備程序進行中為有罪之陳述
，經本院合議庭裁定由受命法官獨任進行簡式審判程序，並判決
如下：
    主      文
姜昌隆成年人利用少年共同連續未依廢棄物清理法第四十一條第
一項規定領有廢棄物清除、處理許可文件，從事廢棄物清除、處
理，處有期徒刑壹年肆月，減為有期徒刑捌月。
彭承紳意圖使犯人隱避而頂替，處有期徒刑月，如易科罰金，
以銀元參佰元即新臺幣玖佰元折算壹日；減為有期徒刑壹月又拾
伍日，如易科罰金，以銀元參佰元即新臺幣玖佰元折算壹日。
    事實及理由
一、被告二人所犯之罪，為死刑、無期徒刑、最輕本刑3 年以上
    有期徒刑或高等法院管轄第一審案件以外之罪，而被告於本
    院準備程序進行中，就被訴事實為有罪之陳述，經本院告知
    簡式審判程序意旨，並聽取公訴人及被告之意見後，依刑事
    訴訟法第273 條之1 第1 項之規定，裁定依簡式審判程序審
    理。
二、犯罪事實：
  (一)蕭裕錦（原名蕭玉星，違反廢棄物清理法部分業經本院以92
    年度訴字第595 號判決判處有期徒刑1 年6 月，緩刑4 年確
    定，偽證等部分通緝中）為提供其所有位在桃園縣楊梅市○
    ○段6 之10號地號土地予他人傾倒廢棄物以獲利，竟夥同姜
    昌隆明知事業廢棄物之處理，應符合中央主管機關之規定，
    公、民營廢棄物清除、處理機構經營廢棄物之貯存、清除或
    處理業務，應列明專業技術人員與貯存、清除、處理之工具
    、方法、設備及場所，向主管機關申請核發許可證或核備文
    件，從事廢棄物貯存、清除、處理或未依廢棄物清除、處理
    許可證或核備內容貯存、清除、處理廢棄物者，不得處理及
    任意棄置廢棄物致污染環境等規定，仍基於共同犯意之聯絡
    及行為分擔，由姜昌隆僱用彭承紳（原名彭國庫，違反廢棄
    物清理法部分業經判決無罪確定）及彭承紳介紹之少年趙０
    （原名曾０，民國76年1 月出生，業經本院少年法庭裁定訓
    誡，另有頂替案件經本院少年法庭調查中）負責看顧現場車
    輛進出及清潔工作，而連續為下列不法行為：(1)於91年8 月
    25日上午，由蕭裕錦將所購得楊梅市○○段附近之「新棉」
    紡織廠內留存之木板、油紙袋等廢棄物，以每車次新臺幣（
    下同）6 千元之費用，委託姜昌隆指示不詳他人駕駛車牌號
    碼GB-688號大貨車載運至上述地號土地上之污水處理設施工
    地坑洞傾倒回填時，當場為警查獲，惟該車駕駛與另名挖土
    機駕駛均趁隙逃逸。(2)姜昌隆並以「阿國」名義，發布上述
    土地可供回填廢棄物之訊息，業經多位不詳姓名年籍之人前
    往傾倒廢棄物。張文欽（違反廢棄物清理法部分業經本院以
    92年度訴字第595 號判決判處有期徒刑1 年10月，緩刑4 年
    確定）亦以無線電、電話、當面洽談方式，於同日中午與姜
    昌隆談妥回填廢棄物及每車給付2 千元，隨於當日晚間7 時
    許，張文欽駕駛己有車牌號碼NJ- 657 號大貨車，載運自臺
    北縣五股鄉陸光一村附近房屋拆除所剩之磚塊、石塊、木塊
    、木板、繩子、塑膠、紙類、雜物等建築廢棄物，前往傾倒
    回填，甫傾倒完畢欲駛離時，當場為警查獲。
  (二)詎姜昌隆於遭查獲當晚，電話聯絡查獲當時不在現場之彭承
    紳、趙０前往桃園縣政府警察局楊梅分局新屋分駐所說明，
    並與蕭裕錦接續要求彭承紳、趙０出面頂替姜昌隆（教唆頂
    替、偽證部分經檢察官另為不起訴處分），姜昌隆除強調本
    件為一般磚石不會有問題外，更允諾每月給付安家費，4 人
    即謀議佯上開土地污水處理池工程為蕭裕錦委託趙０開挖及
    運送棄土並回填，且經蕭裕錦、趙０簽立工程合約書，再由
    趙０交由彭承紳負責現場，且綽號「阿國」者即彭承紳等情
    應付調查，彭承紳、趙０即明知其等2 人並非實際行為人，
    竟意圖使姜昌隆隱避，而基於頂替之犯意，於91年8 月25日
    在桃園縣政府警察局楊梅分局新屋分駐所製作筆錄時照本宣
    科，彭承紳並於91年9 月18日接受臺灣桃園地方法院檢察署
    檢察官偵訊中、於本院92年度訴字第595 號案件之92年6 月
    12日、92年7 月31日訊問期日中頂替姜昌隆。嗣因姜昌隆遲
    未給付安家費且置之不理，彭承紳始於94年7 月11日該案審
    理中具結作證時自白和盤托出。
三、認定被告犯罪所憑之證據：
  (一)被告姜昌隆於本院行準備程序及審理時之自白，被告彭承紳
    於本院92年度訴字第595 號案件審理、臺灣高等法院94年度
    上訴字第4228號案件審理、98年度上更（一）字第282 號案
    件審理、99年度重上更（二）字第198 號案件審理及本案本
    院審理時之自白。
  (二)證人張文欽、李清暉於偵訊時之證述，證人蕭裕錦警詢、偵
    訊及本院92年度訴字第595 號案件審理時之證述，證人趙０
    於警詢時之證述，證人蔡佳省於偵訊時及本院92年度訴字第
    595 號案件審理時之證述。
  (三)內政部警政署刑事警察局100 年7 月4 日刑鑑字第10000875
    56號鑑定書、新屋鄉○○段6-10號之土地所有權狀、土地複
    丈成果圖、蕭玉星與趙０簽訂之工程合約書、桃園縣新屋鄉
    清潔隊執行廢棄物清理法查核工作紀錄表、桃園縣政府環境
    保護局93年1 月16日桃環水字第0930001858號函、GB-688號
    之車號查詢汽車車籍、交通部公路總局臺北區監理所基隆監
    理站99 年7月9 日北監基一字第0990008554號函及車牌號碼
    GB-688 號87 年8 月28日和92年6 月25日過戶申請登記書及
    新領牌照登記書影本暨公路監理資訊系統查列該車異動歷史
    查詢、車主歷史查詢表各1 份、現場照片9 張。
  (四)被告彭承紳於91年8 月25日接受桃園縣政府警察局楊梅分局
    新屋分駐所員警製作之警詢筆錄、於91年9 月18日接受臺灣
    桃園地方法院檢察署檢察官偵訊時之筆錄、於92年6 月12日
    、92年7 月31日接受本院92年度訴字第595 號案件訊問期日
    之筆錄各1 份。
三、查被告二人行為後，刑法及刑法施行法部分條文業於94年 2
    月2 日修正公布，95年7 月1 日施行，修正後刑法第2 條第
    1 項之規定，係規範行為後法律變更所生新舊法律比較適用
    之準據法，於修正後刑法施行後，應適用修正後刑法第2 條
    第1 項規定之從舊從輕原則為比較，應適用最有利於行為人
    之法律：
  (一)本案關於刑法第28條共同正犯之規定，修正前為共同「實施
    」犯罪之行為者，而修正後之規定為共同「實行」犯罪之行
    為者，剔除完全未參與犯罪相關行為「實行」之「陰謀共同
    正犯」及「預備共同正犯」，準此，修正後之共同正犯之可
    罰性要件之範圍業已限縮，乃屬行為可罰性要件之變更，惟
    不論適用修正前後之刑法第28條規定，被告姜昌隆均應成立
    共同正犯，則修正後規定並未較有利於被告姜昌隆。
  (二)再刑法第55條牽連犯、第56條連續犯之規定業已刪除，除法
    理上合於接續犯、包括一罪之情形仍可認為構成單一之犯罪
    外，其於數犯罪行為之情形，即應依刑法第51條之規定予以
    分論併罰，此刪除雖非犯罪構成要件之變更，但顯已影響行
    為人刑罰之法律效果，自屬法律有變更，而修正前刑法得論
    以牽連犯從一重處斷，連續犯以一罪論但得加重其刑至二分
    之一，則被告姜昌隆所犯廢棄物清理法等罪，本得就所犯連
    續數行為之同一罪名論以一罪，另將方法結果之行為所犯他
    罪名從一重處斷，然依修正後刑法應併合處罰，自以行為時
    法有利於被告姜昌隆。
  (三)另就法定罰金刑最低度部分，依修正前刑法第33條第5 款規
    定為銀元1 元以上，復依修正前罰金罰鍰提高標準條例第1
    條前段提高10倍，折算新臺幣為30元以上，惟修正後刑法第
    33條第5 款則規定為1,000 元以上，以百元計算，經比較行
    為時法與裁判時法，當以行為時之罰金刑最低度規定有利於
    被告彭承紳。
  (四)易科罰金之折算標準部分：修正前刑法第41條第1 項前段規
    定「犯最重本刑為五年以下有期徒刑以下之刑之罪，而受六
    個月以下有期徒刑或拘役之宣告，因身體、教育、職業、家
    庭之關係或其他正當事由，執行顯有困難者，得以一元以上
    三元以下折算一日，易科罰金」，又被告行為時之易科罰金
    折算標準，依修正前罰金罰鍰提高標準條例第2 條（現已廢
    止）規定，就其原定數額提高為100 倍折算1 日，則本件被
    告行為時之易科罰金折算標準，最高以銀元300 元折算1 日
    ，經折算為新臺幣幣值後，為以新臺幣900 元折算為1 日。
    而修正後刑法第41條第1 項前段規定「犯最重本刑為五年以
    下有期徒刑以下之刑之罪，而受六個月以下有期徒刑或拘役
    之宣告者，得以新臺幣一千元、二千元或三千元折算一日，
    易科罰金」，比較修正前後之易科罰金折算標準，以修正前
    即行為時法較有利於被告彭承紳。
  (五)基上，綜合比較修正前、後刑法有關共同正犯、牽連犯、連
    續犯、罰金刑之計算單位、易科罰金之折算標準等規定，以
    行為時之規定較有利於被告等人，則應依修正後刑法第2 條
    第1 項前段規定，適用行為時之法律，合先敘明。
  (六)另被告姜昌隆行為後，廢棄物清理法第46條規定雖於95年 5
    月30日修正公布，並於95年7 月1 日施行，惟此次修正係刪
    除該條第2 項之無許可文件，以經營廢棄物清除、處理為常
    業罪，致使該條文項次有所更異，然原條文第1 項各款規定
    之罪、刑部分，則均未有所修正，故此部分不生新舊法比較
    之問題，應逕行適用裁判時即修正後之廢棄物清理法第46條
    第3 款、第4 款規定論處。
四、核被告姜昌隆所為，係犯修正後廢棄物清理法第46條第3 款
    之未經主管機關許可，提供土地堆置廢棄物及同法第46條第
    4 款前段之未依第41條第1 項規定領有廢棄物清除許可文件
    而從事廢棄物清除罪。被告姜昌隆與蕭裕錦就上開犯罪事實
    (一)之犯行，有犯意聯絡及行為分擔，為共同正犯。被告姜昌
    隆所為犯罪事實(一)之二次犯行，時間接近，地點相同，所犯
    罪名亦同，顯係基於概括犯意為之，為連續犯，應依修正前
    刑法第56條之規定加重其刑。被告姜昌隆所犯上開二罪間，
    有方法、結果，及手段、目的間之關係，為牽連犯，應從一
    重之修正後廢棄物清理法第46條第4 款之罪處斷。又被告姜
    昌隆於本案犯罪事實(一)之行為後，兒童及少年福利法於92年
    5 月28日經總統公布施行，同年月30日生效，該法第70條第
    1 項規定：「成年人教唆、幫助或利用兒童及少年犯罪或與
    之共同實施犯罪或故意對其犯罪者，加重其刑至二分之一。
    但各該罪就被害人係兒童及少年已定有特別處罰規定者，不
    在此限。」，上開規定與少年事件處理法第85條第1 項有關
    成年人利用少年犯罪之加重之規定相同。然兒童及少年福利
    法制定施行在後，依該法第1 條﹕「為促進兒童及少年身心
    健全發展，保障其權益，增進其福利，特制定本法。兒童及
    少年福利依本法之規定，本法未規定者，適用其他法律之規
    定」之規定。可知該法第70條第1 項不僅制定在後，且係為
    維謢兒童及少年福利之規定，依上開規定之意旨，自應優先
    適用。查少年趙０於本案犯罪事實(一)之行為時，為14歲以上
    未滿18歲之少年，被告姜昌隆利用少年趙０犯本件犯罪事實
    (一)之犯行，為間接正犯，應依兒童及少年福利法第70條第 1
    項之規定加重其刑，並遞加之。另核被告彭承紳所為，係犯
    刑法第164 條第2 項、第1 項之頂替罪。被告彭承紳於警詢
    、檢察官偵查及本院92年度訴字第595 號案件訊問期日中先
    後四次接續頂替之行為，係基於單一犯意所為，所侵害法益
    相同，應合為包括之一行為評價，起訴意旨雖認被告多次頂
    替犯行，犯意各別，行為互異，應予分論併罰，惟此部分業
    經檢察官於本院審理中以100 年度蒞字第16935 號補充理由
    書更正應論以實質上一罪之接續犯，附此敘明。爰審酌被告
    姜昌隆僅因貪圖不法清理廢棄物之利益，竟未經許可，而從
    事廢棄物之清除，已妨害環境保護主管機關對於廢棄物之監
    督管理，且危害環境保護及衛生，至為不該，另被告彭承紳
    之犯罪係妨害國家司法公正與真實發現，所生危害非輕，惟
    姑念渠等犯後均坦承犯行，犯後態度尚可等一切情狀，分別
    量處如主文所示之刑，並就彭承紳部分諭知易科罰金之折算
    標準。末查，中華民國九十六年罪犯減刑條例業於96年7 月
    16日施行，本件被告二人之犯罪時間均係在96年4 月24日以
    前，合於該條例第2 條第1 項第3 款之規定，應依該規定均
    減其宣告刑期二分之一，並就彭承紳部分減得之刑諭知易科
    罰金之折算標準。至未扣案之怪手1 台為被告姜昌隆所有，
    且係供本案犯罪事實(一)所用之物，業經被告彭承紳具結證述
    明確，然其價格不斐，為其日常謀生之機具，相較於其因本
    案犯罪之時間不長，所取得之利益非鉅，2 者顯不相當，且
    非屬違禁物，亦非專供本案犯罪之用，如予宣告沒收，有違
    比例原則，爰不為沒收之諭知，附此敘明。
五、應適用之法條：
    刑事訴訟法第273 條之1 第1 項、第299 條第1 項前段、第
    310 條之2 、第454 條第1 項，修正後廢棄物清理法第46條
    第3 款、第4 款，刑法第2 條第1 項前段、第11條前段、第
    164 條第2 項、第1 項，修正前刑法第28條、第55條、第56
    條、第41條第1 項前段，兒童及少年福利法第70條第1 項前
    段，罰金罰鍰提高標準條例第1 條前段、刪除前罰金罰鍰提
    高標準條例第2 條，中華民國九十六年罪犯減刑條例第2 條
    第1 項第3 款、第7 條、第9 條。
六、如不服本判決，應於判決送達後10日內向本院提出上訴狀（
    應附繕本），其未敘述上訴理由者，應於上訴期間屆滿後20
    日內補提理由書狀於本院，上訴於臺灣高等法院。
本案經檢察官高文政到庭執行職務。
中    華    民    國   100    年    11    月    24    日
                  刑事庭    法  官  黃翊哲
以上正本證明與原本無異。
                            書記官  洪明媚
中    華    民    國   100    年    11    月    24    日
附錄本案論罪科刑法條
修正之廢棄物清理法第46條
有下列情形之一者，處1 年以上5 年以下有期徒刑，得併科新臺
幣3 百萬元以下罰金：
一、任意棄置有害事業廢棄物。
二、事業負責人或相關人員未依本法規定之方式貯存、清除、處
    理或再利用廢棄物，致污染環境。
三、未經主管機關許可，提供土地回填、堆置廢棄物。
四、未依第41條第1 項規定領有廢棄物清除、處理許可文件，從
    事廢棄物貯存、清除、處理，或未依廢棄物清除、處理許可
    文件內容貯存、清除、處理廢棄物。
五、執行機關之人員委託未取得許可文件之業者，清除、處理一
    般廢棄物者；或明知受託人非法清除、處理而仍委託。
六、公民營廢棄物處理機構負責人或相關人員、或執行機關之人
    員未處理廢棄物，開具虛偽證明。
中華民國刑法第164條
（藏匿人犯或使之隱避、頂替罪）
藏匿犯人或依法逮捕拘禁之脫逃人或使之隱避者，處2 年以下有
期徒刑、拘役或5 百元以下罰金。
意圖犯前項之罪而頂替者，亦同。